臺灣桃園地方法院民事簡易判決
111年度桃簡字第107號
原      告  張棋惪  
被      告  陳計頴  
上列當事人間請求返還不當得利事件，本院於民國111年7月12日
言詞辯論終結，判決如下：
    主      文
原告之訴駁回。
訴訟費用由原告負擔。
    事實及理由
壹、程序方面
    按簡易訴訟之訴狀送達後，原告不得將原訴變更或追加他訴
    ；不變更訴訟標的，而補充或更正事實上或法律上之陳述者
    ，非為訴之變更或追加，民事訴訟法第436條第2項、第255
    條第1項、第256條分別定有明文。查原告原起訴請求被告返
    還不當得利，並聲明：「被告應給付原告新臺幣（下同）11
    萬元，及自遞狀翌日起至清償日止，按週年利率5％計算之利
    息」，嗣於本院審理時更正聲明為如下聲明所示。經核原告
    上開所為，係屬更正其事實及法律上陳述，合乎上開規定，
    應予准許。
貳、實體方面
一、原告主張：原告與被告之父親陳森桂間一開始是借款關係，
    後來變成投資關係，於民國107年3月間，因陳森桂邀約向其
    投資沉香木，原告便委託訴外人楊紹慶匯款11萬元予陳森桂
    ，而陳森桂提供匯款之帳戶即元大銀行帳號000-0000000000
    0000號帳戶（下稱系爭帳戶）為被告所有，當時系爭帳戶為
    陳森桂所使用；原告與陳森桂約定2年的期限，如果陳森桂
    沒有把沉香木賣掉，就要把沉香木質押給原告；又陳森桂於
    109年4月間過世，被告明知系爭帳戶先前已交由陳森桂使用
    ，故帳戶內有關原告委託楊紹慶匯款之款項，為陳森桂之遺
    產，陳森桂係無法律上原因受利益，並致原告受有損害，陳
    森桂過世後由被告繼承陳森桂之權利義務，被告應就陳森桂
    對原告有債務不履行之責任負責，被告應將11萬元之利益返
    還原告等語，爰依民法第179條、第182條第2項之規定，提
    起本件訴訟等語，並聲明：被告應於繼承被繼承人陳森桂之
    遺產範圍內給付原告新臺幣11萬元，及自起訴狀繕本送達翌
    日起至清償日止，按年息5％計算之利息。
二、被告則以：陳森桂並無遺產，且有負債，且陳森桂於過世前
    已完成六項勞務等語，資為抗辯，並聲明：原告之訴駁回。
三、得心證之理由：
  ㈠按當事人主張有利於己之事實者，就其事實有舉證之責任，
    民事訴訟法第277條前段定有明定。次按主張不當得利請求
    權存在之當事人，對於不當得利請求權之成立，應負舉證責
    任，即應證明他方係無法律上之原因而受利益，致其受有損
    害。如受利益人係因給付而得利時，所謂無法律上之原因，
    係指給付欠缺給付之目的。故主張該項不當得利請求權存在
    之當事人，應舉證證明該給付欠缺給付之目的（最高法院10
    3 年度台上字第2198號民事判決要旨參照）。無法律上之原
    因而受利益，致他人受損害者，應返還其利益。民法第179
    條前段定有明文。不當得利所稱之「無法律上之原因」，係
    指欠缺給付目的而言。如給付係為一定目的而對他人之財產
    有所增益，此種給付目的通常係基於當事人間之合意，在客
    觀上即為給付行為之原因。是當事人間之給付若本於其等間
    之合意而為之，即難謂其給付為無法律上之原因。主張不當
    得利請求權存在之當事人，對於不當得利請求權之成立要件
    應負舉證責任，即應證明他方係無法律上之原因而受利益，
    致其受有損害。如受利益人係因其「給付」而得利時，所謂
    無法律上之原因，即指其給付欠缺給付之目的，故主張該項
    不當得利請求權存在之當事人，自應舉證證明其欠缺給付之
    目的，始符舉證責任分配之原則（最高法院98年度台上字第
    1913號民事判決要旨參照）。不當得利依其類型可區分為「
    給付型之不當得利」與「非給付型不當得利」，前者係基於
    受損人有目的及有意識之給付而發生之不當得利，後者乃由
    於給付以外之行為（受損人、受益人、第三人之行為）或法
    律規定或事件所成立之不當得利。在「給付型之不當得利」
    ，既因自己行為致原由其掌控之財產發生主體變動，則本於
    無法律上之原因而生財產變動消極事實舉證困難之危險，自
    應歸諸主張不當得利請求權存在之當事人。是該主張不當得
    利返還請求權人，應就不當得利之成立要件負舉證責任，亦
    即必須證明其與他方間有給付之關係存在，及他方因其給付
    而受利益致其受損害，並就他方之受益為無法律上之原因，
    舉證證明該給付欠缺給付之目的，始能獲得勝訴之判決（最
    高法院102年度台上字第420號民事判決要旨參照）。又繼承
    人自繼承開始時，除本法另有規定外，承受被繼承人財產上
    之一切權利、義務，民法第1148條第1項本文定有明文。本
    件原告與陳森桂間就11萬元款項匯款，係本於其等間之投資
    合意而為之，因原告自己行為致原由其掌控之11萬元財產發
    生主體變動，匯入當時由陳森桂所使用之系爭帳戶，則依上
    開見解，原告請求返還不當得利，必須證明其與陳森桂間有
    給付之關係存在，及陳森桂因其給付而受利益致其受損害，
    並就陳森桂之受益為無法律上之原因，舉證證明該給付欠缺
    給付之目的，始符舉證責任分配之原則。
　㈡經查，依原告所述，本件11萬元之款項係原告投資陳森桂因
    而匯款，可認陳森桂取得11萬元之始並非無法律上原因。而
    陳森桂過世後，被告基於陳森桂之繼承人地位，繼承陳森桂
    財產上之一切權利、義務，不因該款項係匯入被告個人所有
    之帳戶而認非屬陳森桂之遺產，被告亦繼承陳森桂與原告間
    財產上之權利、義務。又本件就陳森桂取得11萬元是否為無
    法律上原因及該給付欠缺給付目的乙節，原告僅稱：每次伊
    給陳森桂都是現金，就剛好這三次匯到被告的戶頭，伊不會
    匯款是請朋友匯的，被告沒有法律上原因受領這筆錢，應該
    返還給原告等語（見本院卷第92頁反面），並未就無法律上
    原因提出任何說明舉證，難認原告就此已盡其舉證說明之義
    務。
　㈢準此，本件為給付型不當得利，原告並未就陳森桂取得11萬
    元為無法律上原因提出舉證說明，故原告請求被告於繼承陳
    森桂遺產範圍內返還11萬元之不當得利，應屬無據。
四、綜上所述，原告依不當得利之法律關係，請求被告給付11萬
    元，及自起訴狀繕本送達翌日起至清償日止，按年息5%計算
    之利息，為無理由，應予駁回。
五、本件事證已臻明確，兩造其餘攻擊防禦方法及舉證，經本院
    斟酌後，核與判決結果無影響，爰不予一一論述，併此敘明
    。
六、訴訟費用負擔之依據：民事訴訟法第78條。
中　　華　　民　　國　　111 　年　　7 　　月　　29　　日
                  桃園簡易庭  法  官  曾耀緯
以上為正本係照原本作成。
如不服本判決，應於送達後20日內，向本院提出上訴狀並表明上
訴理由，如於本判決宣示後送達前提起上訴者，應於判決送達後
20日內補提上訴理由書（須附繕本）。
如委任律師提起上訴者，應一併繳納上訴審裁判費。
中　　華　　民　　國　　111 　年　　7 　　月　　29　　日
                              書記官  吳宏明